【裁判字號】    98,易,814
【裁判日期】    980729
【裁判案由】    業務侵占
【裁判全文】
臺灣臺北地方法院刑事判決               98年度易字第814號
公  訴  人  臺灣臺北地方法院檢察署檢察官
被      告  丁○○
選任辯護人  吳慶隆律師
上列被告因業務侵占案件，經檢察官提起公訴（97年度偵續字第
723號），本院判決如下：
    主  文
丁○○無罪。
    理  由
一、公訴意旨略以：被告丁○○於民國94年8月22日至96年間，
    在告訴人「統合國際行銷有限公司」（下稱統合公司，址設
    臺北市大安區○○○路○段76號8樓之2，負責人戊○○）擔
    任工地主任，負責工程業務及收取工程款等工作，為從事業
    務之人。被告明知「宏享全人股份有限公司」（下稱宏享全
    人公司）於95年10月間，委託統合公司進行拆遷及保管工程
    ，經戊○○於96年初委任被告處理結算催款事宜，結算應收
    工程款新臺幣（下同）5萬3,000元，詎被告竟意圖為自己不
    法之所有，於96年2月3日，在臺北市○○○路○段附近某餐
    廳，向宏享全人公司董事長特別助理乙○○收取上開應給付
    統合公司之工程款支票乙紙（發票人乙○○、金額5萬3,000
    元、發票日96年3月10日、付款人臺灣中小企業銀行松南分
    行、票號AU0000000號，下稱系爭支票），旋變易持有為所
    有而侵占入己，持系爭支票向不知情之甲○○借款，經甲○○持向不知情之丙○○調取現金5萬餘元交付被告。嗣因丙○○屆期提示未獲兌現，由甲○○清償丙○○款項並取回系
    爭支票，再持向戊○○求償，戊○○始知上情。因認被告涉
    犯刑法第336條第2項之業務侵占罪嫌。
二、按犯罪事實應依證據認定之，無證據不得認定犯罪事實，刑
    事訴訟法第154條第2項定有明文。又檢察官就被告犯罪事實
    ，應負舉證責任，並指出證明之方法，同法第161條第1項亦
    有明文規定。因此，檢察官對於起訴之犯罪事實，應負提出
    證據及說服之實質舉證責任。再告訴人之告訴，係以使被告
    受刑事訴追為目的，是其陳述是否與事實相符，仍應調查其
    他證據以資審認，而被害人之陳述如無瑕疵，且就其他方面
    調查又與事實相符，固足採為科刑之基礎，倘其陳述尚有瑕
    疵，即不得遽採為論罪科刑之根據，最高法院著有52年度台
    上字第1300號、61年度台上字第3099號判例可資參照。
三、公訴意旨認被告涉有刑法第336條第2項之業務侵占罪嫌，無
    非係以：被告坦承在戊○○經營之統合公司擔任工地主任，
    自乙○○處取得系爭支票，持向甲○○、丙○○借錢之事實
    ，及證人戊○○、乙○○、甲○○、丙○○之證述，並雨系
    爭支票、退票理由單、被告於96年2月3日出具之領據（均影
    本）等件為其主要論據。被告雖承認其於96年1月11日有以
    統合公司及個人聯合名義，寄發台北112支郵局第261號存證
    信函（其上蓋有宏享全人公司大章及被告個人私章），向宏
    享全人公司催收冷氣拆除工程款項及倉儲保管費用，並於96
    年2月3日，在臺北市○○○路○段某餐廳內，收受宏享全人
    公司董事長特別助理乙○○所簽發系爭支票1紙，而系爭支
    票係乙○○為了替宏享全人公司給付冷氣拆除工程款項及倉
    儲保管費用而交付給其，其有書立領據交付乙○○收執，及
    其取得系爭支票後，持系爭支票委由甲○○持向丙○○調現
    5萬餘元，嗣系爭支票經丙○○於96年3月12日提示因發票人
    乙○○之支票帳戶存款不足及列為拒絕往來戶而遭退票等事
    實，但堅決否認有何業務侵占犯行，辯稱：其於95年6月即
    自統合公司離職並退保，當時其與告訴人統合公司負責人戊○○間為男女朋友關係，彼此間於工作上有合作關係，其向
    戊○○借用統合公司稅籍，藉以出具發票給需要依據進項發
    票登入帳冊之定作人法人，宏享全人公司之冷氣拆除及設備
    搬遷保管工程，係其個人受乙○○委託，因宏享全人公司為
    法人，款項支出均須有發票始能核銷，因此其才向當時與其
    為男女朋友關係之戊○○借用統合公司稅籍，向宏享全人公
    司報價，然該工程全係其一手處理，實際由其承作，與統合
    公司無關，系爭支票其係以個人名義向乙○○簽收，且系爭
    支票退票後，係由其交付現金5萬3,000元委由甲○○轉交丙○○，因而取回系爭支票，隨即將支票放置於其所使用之皮
    夾內，因其當時與戊○○係男女朋友，戊○○翻看被告皮夾
    發現該支票即取走等語。
四、經查：
  (一)系爭支票係因於95年10月間，宏享全人公司由該公司董事長
    特別助理乙○○代理該公司，與被告洽談並委由被告完成宏
    享全人公司在臺北市○○路○段16號2樓之1處所之冷氣拆除
    及設備搬遷保管工程，嗣於96年2月3日，由被告與乙○○在
    臺北市○○○路乙○○所經營之餐廳內，結算上開工程之工
    程款，最後結算金額為5萬3,000元，被告當時並未提出任何
    統一發票向乙○○請款，結算時因宏享全人公司已不能使用
    公司支票帳戶，故由乙○○簽發交付系爭支票予被告以為給
    付上開工程款，被告並書立內容為「茲本人丁○○已領取宏
    享全人股份有限公司之搬運倉儲費（95.10.4起至96.2.4 止
    ）共四個月新台幣伍萬仟元正之期票（票期：96年3月10
    日）。立據人：丁○○。中華民國96年2月3日」等語之領據
    給乙○○，嗣被告持系爭支票交甲○○向丙○○調借現金5
    萬餘元，嗣經丙○○屆期持系爭支票提示，因乙○○帳戶存
    款不足且經列為拒絕往來戶而遭退票等情，業據被告陳明在
    卷，並據證人乙○○、甲○○、丙○○於本院審理時具結證
    述明確，復有系爭支票正反面及退票理由影本、被告於96年
    2月3日書立之領據影本各1紙附卷可稽（見97年度偵字第996
    4號偵查卷第77頁、97年度偵續字第723號偵查卷第152頁）
    。是此部分事實堪予認定。
  (二)雖被告前於95年12月8日曾以統合字第95120801號申請函檢
    附工程請款詳細表向宏享全人公司催告給付工程款6萬7,560
    元，因未獲置理，被告復於96年1月11日以自己及統合公司
    聯合名義（其上蓋有被告個人私章及統合公司大章）寄發臺
    北112支郵局第261號存證信函向宏享全人公司催告給付工程
    款6萬7,560元（見97年度偵字第9964號偵查卷第72至76頁）
    ，惟查乙○○係因被告之兄介紹，而認識被告，並將宏享全
    人公司之冷氣拆除及設備搬遷保管工程委由被告施作，而被
    告招攬上開工程時，並未以統合公司名義與乙○○簽約，亦
    未出具統合公司為出賣人之統一發票向乙○○請款等事實，
    業據證人乙○○於本院審理時具結證述明確。且查，憲法第
    153條規定國家應實施保護勞工之政策，政府為保障勞工生
    活，促進社會安全，乃制定勞工保險條例，同條例第6條第1
    項第1款至第5款規定之員工或勞動者，應以其雇主或所屬團
    體或所屬機關為投保單位，全部參加勞工保險為被保險人；
    第8條第1項第1款及第2款規定之員工亦得準用同條例之規定
    參加勞工保險，亦即為保障勞工權益，法令強制規定雇主或
    所屬團體或所屬機構必須為其年滿15歲以上，60歲以下之員
    工或勞動者強制加入勞工保險，而依被告之勞工保險被保險
    人投保資料表所示（見97年度偵續字第723號第45頁），於
    94年8月22日起至95年6月27日止及96年9月19日起至96年9月
    25日止之期間，被告之勞工保險投單位固為統合公司，然於
    95年6月28日至96年9月18日之期間內，被告並無投保勞工保
    險，自難認被告於上開期間內有受僱於統合公司，堪認在95
    年6月28日至96年9月18日之期間內，被告與告訴人統合公司
    間，在內部關係，實際上並無受僱人、僱用人之關係。佐以
    證人戊○○於本院審理時具結證述被告在統合公司擔任工地
    主任，其於95年6月至96年間將被告的勞工保險辭退，係因
    很多人來討債，工程需要收尾，被告就留下來，繼續處理等
    語在卷（見本院98年6月9日審判筆錄第10頁、第16頁），顯
    見被告於95年6月至96年間繼續擔任統合公司工地主任係為
    完成之前工程的收尾工作，換言之，統合公司留任被告擔任
    工地主任，係為要求被告完成95年6月27日以前所承攬工程
    之收尾工作，而本件宏享全人公司之冷氣拆除及設備搬遷保
    管工程既係被告於95年10月間向乙○○所招攬，顯非發生於
    95年6月27日以前，自非屬統合公司要求被告收尾之工程，
    實難認被告承攬宏享全人公司之冷氣拆除及設備拆遷保管工
    程係為他人處理事務。可見被告辯稱該工程係其自行招攬，
    其並非統合公司之員工乙節，尚非無據。被告係為開立統一
    發票向宏享全人公司請款而向統合公司借用稅籍，對外以統
    合公司為聯繫請求宏享全人公司給付工程款事宜，尚不影體
    被告與統合公司間之內部關係。是本件被告於95年6月28日
    至96年9月27日期間內，既未經其雇主統合公司將之加入勞
    工保險，則被告在95年10月間所承攬之宏享全人公司冷氣拆
    除及設備搬遷保管工程，堪認係屬被告新承攬之工程，自屬
    被告為自己計算而為之，而非屬告訴人統合公司之事務，被
    告所收取之相關工程款項，亦屬為自己利益直接取得該等款
    項之所有權，非代理告訴人統合公司收取而為告訴人統合公
    司持有。是被告與告訴人統合公司間就被告所收取之系爭支
    票，要無刑法業務侵占罪所規定之「自己業務上持有他人之
    物」之關係。
  (三)雖告發人戊○○於本院審理時另提出統合公司95年10月之分
    類帳、支出證明單、轉帳傳票、統一發票影本作為統合公司
    有給付被告薪資，並由統合公司支付處理宏享全人公司冷氣
    拆除及設備搬遷保管工程相關成本之依據，惟查上開分類帳
    之製表人、主辦會計、經理人欄均空白，轉帳傳票之製單、
    登帳、出納、覆核、會計、核准欄亦均空白，則該等帳冊、
    傳票之可信性及真實性，實值懷疑。縱認該等單據為可採信
    ，可憑以認定被告於95年10月6日、7日、31日有向統合公司
    以預支薪資方式請領零用金各1,000元、1,000元及5,000元
    ，惟查告訴人統合公司並無被告領取95年10月份薪資之資料
    ，此據證人戊○○於本院審理時結證明確，況被告於95年10
    月向統合公司預支薪資共7,000元顯低於當時勞工最低薪資
    ，自難認被告向告訴人統合公司預支之零用金即告訴人統合
    公司支付予被告之受僱人薪資。又戊○○提出之95年10月5
    日停車費165元、貨車加油費1,000元之統一發票上均有載明
    「主任零用金付」，亦即統合公司認該等費用應由被告以所
    預支薪資先行給付，足認被告實際上亦有負擔其所招攬之宏
    享全人公司工程之部分工程費用。且如上述，被告與統合公
    司間，在內部關係上並無受僱人、僱用人之關係，被告為持
    統一發票向宏享全人公司請款，而向統合公司借用稅籍，嗣
    因乙○○為宏享全人公司代墊工程款，故被告未向統合公司
    借用統一發票請款，而未借用告訴人統合公司稅籍，然因乙○○為告訴人統合公司代墊工程款之事發生在工程完工後，
    被告於95年10月間顯然有向告訴人統合公司借用統一發票之
    意，則其於95年10月間提供相關成本單據供統合公司作帳並
    向統合公司預支零用金亦屬當然，堪認被告與告訴人統合公
    司間就被告所招攬之宏享全人公司工程在95年10月間被告招
    攬該工程時確實存有某種合作關係存在，被告須自行負擔工
    程費用或向統合公司借支，再與統合公司結算拆帳，而統合
    公司則提供統一發票給被告使用。參以上揭被告96年2月3日
    所出具其向乙○○領得系爭支票之領據內容以觀，被告並未
    表明代理告訴人統合公司向乙○○收款，從而可知，被告自
    乙○○處領得系爭支票而收取宏享全人公司工程款，係為其
    個人所有，而與統合公司無關，實難僅憑事後乙○○為宏享
    全人公司代墊工程款，被告因未向統合公司借用稅籍出具統
    一發票，而以被告之前曾向統合公司預支薪資及提供相關單
    據供統合公司作帳，即認被告向乙○○收取系爭支票時，系
    爭支票已屬統合公司所有。準此，因系爭支票既係被告處理
    自己事務而取得所有權，核與統合公司無涉，儘管被告未與
    告訴人統合公司結算拆帳，即逕持系爭支票委由甲○○向丙○○票貼借款，縱有不當，實屬告訴人統合公司與被告間因
    借用發票稅籍所生之民事糾紛，核與易持有為所有之業務侵
    占罪客觀要件不合，亦難以此即謂被告主觀上有意圖為自己
    不法所有之犯罪故意，自無成立業務侵占罪之餘地。
五、綜上，檢察官所提出之事證，尚難證明被告有易持有為所有
    之業務侵犯侵占犯行，此外，復查無其他積極證據足證被告
    涉有業務侵占罪嫌，自屬不能證明其犯罪，應為無罪判決之
    諭知。
據上論斷，依刑事訴訟法第301條第1項前段，判決如主文。
本案經檢察官鄧巧羚到庭執行職務
中    華    民    國    98    年    7     月    29    日
                  刑事第十二庭  審判長法  官  李英豪
                                      法  官  曾正龍
                                      法  官  陳慧萍
以上正本證明與原本無異。
如不服本判決應於收受送達後10日內向本院提出上訴書狀，並應
敘述具體理由；其未敘述上訴理由者，應於上訴期間屆滿後20日
內向本院補提理由書（均須按他造當事人之人數附繕）「切勿逕
送上級法院」。
                                      書記官  黃慧怡
中    華    民    國    98    年    7     月    29    日


司法院資訊處製作；財團法人民間司法改革基金會備份。
